【裁判字號】    89,重上更(七),8
【裁判日期】    890816
【裁判案由】    違反稅捐稽徵法
【裁判全文】
臺灣高等法院高雄分院刑事判決                八十九年度重上更（七）字第八號
    上  訴  人
    即  被  告  甲○○
    選任辯護人  湯阿根  律師
                李昌明
右上訴人因違反稅捐稽徵法案件，不服臺灣高雄地方法院八十年度訴字第一六五六號
中華民國八十年九月二十一日第一審判決（起訴案號：臺灣高雄地方法院檢察署八十
年度偵字第四○四五號、第九七二六號），提起上訴，判決後經最高法院第七次發回
更審，本院判決如左：
      主  文
原判決關於甲○○部分撤銷。
甲○○無罪。
      理  由
一、公訴意旨略以：被告甲○○明知柯元喜（業經原審法院判處有期徒刑一年四月，
    減為有期徒刑八月，上訴本院，經本院前審於八十一年二月二十五日以八十年度
    上訴字第一九六一號上訴駁回，未經上訴而確定）、劉燄無設立行號營業之事實
    ，竟與柯元喜、劉燄（現通緝中）共同基於概括之犯意聯絡，於七十七年十一月
    間，虛偽以劉燄名義受讓高雄市三民區○○○街四三三－一號之呈俊行，於七十
    七年十二月間，由柯元喜在桃園縣中壢市○○○路○段十一號三樓虛設宏一行，
    並以此無營業事實之行號分別向高雄市稅捐稽徵處、桃園縣稅捐稽徵處申請負責
    人變更登記、設立登記，使承辦公務員誤信為真而核准登記。嗣甲○○等明知宏
    一行與呈俊行間，呈俊行與甲○○所設立之誼光企業服務有限公司間並無任何交
    易之事實，於七十八年一至三月間，開立宏一行之統一發票二十二張金額計新台
    幣（下同）五千五百四十八萬七千二百元供呈俊行為進貨憑證，嗣再於七十七年
    十二月至七十八年七月間，由呈俊行開立統一發票計三十一張金額共六千一百五
    十一萬三千三百九十八元，供甲○○所屬誼光企業服務有限公司等五家公司為進
    貨憑證，並持向稅捐稽徵機關申報，逃漏營業稅三百零七萬零七百三十八元，因
    認被告涉犯刑法第二百十四條、稅捐稽徵法第四十一條之罪嫌。
二、按犯罪事實應依證據認定之，無證據不得推定其犯罪事實；又被告犯罪不能證明
    者，應諭知無罪之判決，刑事訴訟法第一百五十四條、第三百零一條第一項分別
    定有明文。再認定不利於被告之事實，須依積極證據，茍積極證據不足為被告不
    利事實之認定時，即應為有利於被告之認定，更不必有何有利之證據；另認定犯
    罪事實所憑之證據，雖不以直接證據為限，間接證據亦包括在內；然而無論為直
    接證據或間接證據，其為訴訟上之證明，須於通常一般人均不致有所懷疑，而得
    以確信其為真實之程度者，始得據為有罪之認定，倘其證明尚未達到此一程度，
    而有合理性懷疑之存在時，事實審法院復已就其心證上理由予以闡述，敘明其如
    何無從為有罪之確信，因而為無罪之判決者，亦不得遽以自己片面之觀點，遽指
    其為違法，此有最高法院三十年上字第八一六號、七十六年臺上字第四九八六號
    刑事判例可資參照。
三、訊據上訴人即被告甲○○堅決否認右揭犯行，辯稱：伊係應用科學之發明家，為
    推動生飲計劃服務社會，曾先後成立誼光公司及宏一環境工業股份有限公司，雖
    由親友共組誼正、呈俊，維懋公司，惟伊並非上開公司之實際負責人，且上開公
    司財務獨立，僅由伊作技術指導。因該等公司營業項目均以伊之專利發明為基礎
    ，常需向市場四處尋找購買特殊零組件及取得進貨憑證，實不勝其煩，適友人劉
    燄願意代勞，順便賺取盈利，伊乃應允將誼光等公司所須零組件委託劉燄設法購
    買並取得進貨憑證，劉燄乃正式成立呈俊行營運，嗣劉燄復轉請柯元喜成立宏一
    行，再代劉燄處理前述購貨及索取進貨憑證業務，並從中賺取差價，該宏一行、
    呈俊行並非虛設，伊僅將之作為協力或衛星廠商，並在訂單及技術上予以協助，
    絕未操控，更未據以逃漏稅捐。為節省開支，宏一行之營業地址始登記在宏一環
    境工程公司同址，實際倉庫則向吳餘東租用，而零組件均在高雄市○○○路柯元
    喜自宅組合後向呈俊行交貨，呈俊行再向誼光等公司交貨，七十八年三月之前宏
    一行均全部依法報稅，七十八年三月中旬誼光等公司因工程款延後，未能如期付
    款與呈俊行，致呈俊行無法交付貨款與宏一行，宏一行遂無力於七十八年三月中
    旬繳納稅款，並導致稅捐處停用宏一行發票，柯元喜雖事後欲補繳稅款，惟稅捐
    機關仍堅持不得領用發票，柯元喜為此憤而拒繳稅金而生本案云云。
四、經查：
    （一）被告甲○○所經營之誼光公司於七十八年間承包臺中市政府臺中市光復國
          小等四十二校裝設中央系統飲水機及水電工程，有關工程所需裝設之主機
          及飲水台，均由宏一行採購零件裝配完成後售與呈俊行，再由呈俊行轉售
          與誼光公司等情，有生飲設備工程及維護保養契約二十一張、專利技術設
        備產銷合約書影本一紙（即被告與劉燄簽訂之合約）附卷可稽，並經證人
          陳順成、吳信義、楊怡欽於本院八十一年上更一字第一０三號前審審理中
          到庭結證在卷；而誼光公司向呈俊行進貨，均有簽發支票給付貨款，該等
          支票由呈俊行收受後，均由呈俊行兌領或由呈俊行交由宏一行柯元喜兌領
          之事實，亦有支票存根（面額計二千一百六十六萬六千元，見原審卷第一
          六一－一六四頁），高雄市銀行存款對帳單二紙及台灣銀行三民分行八十
          年八月二日銀之營字第三一九四號函附卷（原審卷第九十頁）可稽，顯然
          宏一行與呈俊行間，呈俊行與誼光公司間，不僅有營業行為，並有鉅額之
          金錢往來；且稅捐單位並未查得誼光公司曾向呈俊行以外之其他廠商購買
          上開零組件之事實，亦據證人梁彥彬於本院調查時結證明確（見本院八十
          九年三月三十一日筆錄），稅捐單位既無法查得被告曾向呈俊行以外之廠
          商購買上開零組件，而誼光公司確曾將工程所須之相關零組件組裝於各國
          小，即難以因此而推論被告負責之誼光公司未曾向呈俊行購買零組件。是
          宏一行與呈俊行應非虛設之行號，公訴人指宏一行無進貨事實，尚非有據
          。又劉燄於七十七年十一月間受讓呈俊行及柯元喜於七十七年十二月間成
          立宏一行後，呈俊行於七十八年六月份以前，宏一行於七十七年十二月份
          ，均依規定向稅捐機關申報統一發票明細表及繳納營業稅，此有桃園縣稅
          捐稽徵處勝龍專案小組報告及高雄市稅捐稽徵處三民分處八十一年七月二
          十四日高市稽三十一字第二七八三九號函，所附申請書附卷可稽，並經證
          人即高雄市稅捐稽徵處稅務員蔡天貴於原審法院證述屬實；而宏一行、呈
          俊行既僅係部分未申報繳稅，復基於上述理由，亦難遽指宏一行、呈俊行
          為虛設之行號。
    （二）呈俊行之原負責人雖為被告之妻呂蘇美雲，七十七年十一月負責人變更為
          劉燄後，營業處所仍設在高雄市○○○街四三三－一號，與被告甲○○之
          誼正、誼光公司同址，嗣後呈俊行之帳務亦由誼光公司之職員攜帶資料委
          託李秀英辦理，此據證人李秀英於偵審中證述在卷。惟如被告所辯，伊因
          購買特殊零組件及取得進貨憑證之需要，始由友人劉燄成立呈俊行代勞，
          劉燄再轉請柯元喜成立宏一行代辦零組件之購買及索取進貨憑證，劉、柯
          二人從中賺取差價，而被告提供訂單，使宏一行、呈俊行成為被告之協力
          或衛星廠商等情，被告協助宏一行、呈俊行代為處理相關事項，乃屬當然
          ，此何以被告為節省彼等之開支，待將宏一行及呈俊行之營業處所設與誼
          正、誼光、宏一等公司同址之由。衡情被告若有意虛設宏一行、呈俊行藉
          以逃稅，豈有愚至以其所經營宏一環境工程公司，呈俊公司上名稱、地址
          ，作為其虛設行號之名稱及地址？且捨宏一行、呈俊行分別向被告所經營
          之公司簽發統一發票之逃稅便道而不由，竟由宏一行簽發發票與呈俊行，
          再由呈俊行簽發與誼正等公司，反而增加呈俊行稅負之理。況證人李秀英
          於本院前審八十二年十二月三日調查中亦證稱：「呈俊行第一次領用發票
          ，一定要負責人親往稅捐處辦理，後來領用發票可派人領取。呈俊行報稅
          時我們到誼光等公司收發票或其他資料或由他們送來。呈俊行結束營業時
          ，須負責人出面明確表示，其他事務處理未必由負責人本人與我們接觸」
          等語，則公訴人以呈俊行帳務由誼光公司職員攜帶資料委託李秀英處理，
  即認呈俊行由被告操控，乃虛設之行號，尚非可採。
    （三）宏一行之資本額雖僅二、三十萬元，惟負責人柯元喜受劉燄之邀，經營水
          處理設備零組件之買賣，劉燄願提供訂單與資金，由柯元喜依據訂單進貨
          ，再將貨品交與劉燄，俟劉燄交貨收款後，再與柯元喜結算，柯某再付進
          貨價款，從中賺取差額等情，已據柯元喜於本院前審之八十年上訴字第一
          九六一號前審中供明，依其作業流程，其開出五千五百餘萬元之發票予呈
          俊行並不足異，而因柯元喜於結束宏一行時，將各類進貨憑證、帳冊、剩
          餘發票交由劉燄保管，故於原審訊問時無法詳簽金額，進貨、出貨之數目
          等亦不足奇。況宏一行確依訂單，採購零件裝配完成後向呈俊行劉燄交貨
          之事實，業經供應商吳信義等具結屬實。被告且提出誼光公司、維懋公司
          、呈俊公司、誼正公司與呈俊行之實際交易流程明細表及附件為證，上開
          公司支出部分，有關支付貨款之支票、銀行帳戶、帳號日期、金額均記載
          詳細，有支出與被告提出宏一行，呈俊行開立之發票清冊對照，均相符合
          ，自堪信為真實。宏一行、呈俊行非被告虛設之行號無疑。
    （四）宏一行、呈俊行之營業項目均為塑膠管料、電器零件、配件、自動控制系
          統等事實，有上開查核報告及營利事業變更登記申請書附卷可稽，而宏一
          行係以水處理設備為其營業項目之統稱，亦據柯元喜於本院前審供述綦詳
          （見本院前審八十年上訴字第一九六一號卷第六十頁），宏一行營業項目
          之塑膠管料、電器零件、配件、自動控制系統等均為飲水機、開水機、冰
          水機等成品之配件，則宏一行開出發票之品名為飲水機、開水機、冰處理
          設備、冰水機等，核與宏一行之營業項目並無違背可言。
    （五）公訴人指稱宏一行之統一發票，均係被告領用一節，業經被告堅決否認其
          事，而公訴人所憑之陳金葉證言，固有「伊曾幫甲○○到稅捐處買宏一行
          之發票，甲○○交給伊購票證明，買了二次，一次是一本、一次是二本，
          買回來交給甲○○」等語，惟查宏一行雖設中壢市○○○路○段十一號三
          樓與被告經營之宏一環境工程公司同址，然因實際進貨與組合均在南部，
          負責人柯元喜須經常到各地零組件工廠接洽業務，故除在中壢市租用吳餘
          東之倉庫外，亦曾請吳餘東之妻陳金葉代領發票並囑寄交高雄市○○○街
          四三三－一號呈俊行劉燄轉交等情，亦據柯元喜於本院八十年上訴字第一
          九六一號前審中陳明屬實（見該卷第六十一頁）。而依陳金葉於偵查中證
          稱：「我有見過姓柯的，我先生以前在甲○○公司上班，是甲○○要求我
          們撥一點地方給宏一行放東西：：：一向都是甲○○接洽的」云云，顯見
          被告縱有囑陳金葉代領宏一行發票，亦係本於協助宏一行之一向立場而有
          代勞之舉，尚難因被告代為領取即認定為被告所用。況柯元喜業供稱：「
          七十八年三月底伊將宏一行之發票、帳冊、存根、印章交與呈俊行劉燄代
          為善後，劉燄代償廠商之貨款，但未代繳稅金」等語（見本院八十年上訴
          字第一九六一號卷第六十一頁），核與證人蔡天貴即稅捐稽徵處承辦員於
          本院前審八十二年十一月十九日調查中所證述：「宏一行之空白發票係在
          呈俊行之帳冊袋內發現，並非在誼光等公司之帳冊內發現，提供帳冊查核
          者也不是被告」等情相符，而呈俊行、宏一行分別屬劉燄、柯元喜個人之
          商號，就商號經營之所屬與被告無涉，堪認公訴人指稱宏一行之統一發票
  係交由甲○○使用云云，應係誤會。
    （六）柯國基、蕭富霖分別為呈俊有限公司、維懋有限公司之實際經營者，各該
          公司如涉及被告發明之專利業務時，就該專利部分始由被告負責，已據證
          人柯國基、蕭富霖分別於本院前審審理時證述綦詳（見本院前審八十四年
          二月十四日訊問筆錄）。且呈俊企業股份有限公司代表人柯國基於七十八
          年三月廿日向合作金庫三民支庫申借得一千萬元，自七十九年三月廿日到
          期即延滯至今，該公司為表示還款誠意提供連帶保證人柯呂清燕所有不動
          產予三民支庫設定首順位抵押權等情，有合作金庫三民支庫合金三放字第
          八○九號函，附本院該卷可參。而維懋企業服務有限公司亦曾向彰化商業
          銀行申貸得營業所需之金錢並有該銀行北高雄分行八十四年二月廿七日彰
          化商字第九五○二二七號函足憑（附於本院前審卷），證人柯國基、蕭富
          霖顯非被告利用之人頭。且觀之上述說明，呈俊有限公司、維懋有限公司
          、呈俊行、宏一行自亦非虛設之行號殆足認定。
    （七）被告於八十年一月三日在高雄市稅捐稽徵處談話時雖供稱：「呈俊企業公
          司、誼正公司、維懋公司係本人之關係企業，因銷貨予學校、公家機關，
          須要招標，才設立這三家公司，其負責人並不負責業務，全權由我負責這
          三家公司業務」等語，其於偵查中亦供稱：「宏一行是我的，在中壢」云
          云（見偵查卷第四、五、三十四頁反面），復經證人蕭富霖、柯國基、李
          春美等人證述屬實，另證人陳金葉於桃園縣稅捐稽徵處調查時陳稱：「宏
          一行七十七年度之統一發票是我向中壢處領取交給甲○○，七十八年度之
          購買證亦由我代領，甲○○叫我去領的，宏一行的柯元喜我不認識，我在
          宏一行擔任記帳工作」等語，於偵查中亦證稱：「宏一行誰開的我不知道
          ，但都是甲○○叫我去買（指買統一發票），他都交給我購票證明，買了
          二次，一次是一本，另一次是二本，買回來交給甲○○，在宏一行沒有見
          過其他職員，一向都是甲○○接洽，沒有其他的人」等語（偵查卷第二十
          七、二十八、八十頁正反面）。又宏一行設址於桃園縣中壢市○○○路一
          段十一號三樓，呈俊行級誼光公司均設址於高雄市三民區○○○街四三三
          之一號，然高雄市稅捐處職員蔡天貴前往誼光公司查帳時，發現宏一行開
          立未完之空白統一發票簿，竟混在設於高雄市之呈俊行之帳冊內，固有蔡
          天貴之證言可證，惟按呈俊行之負責人為劉燄（獨資），宏一行負責人則
          為柯元喜，此有高雄市營利事業統一發證申請書一份附卷可證（上更一卷
          第三十八頁），以及證人柯元喜之證言可證，而劉燄、柯元喜均已成年，
          本院復查無證據足以證明劉燄、柯元喜均不知情而受被告甲○○所利用，
          未參與該呈俊行或宏一行之營運，且劉燄係受讓該呈俊行於被告甲○○之
          妻呂蘇美雲，（原為誼正行，變更後為呈俊行），如需由被告甲○○獨自
          掌控該呈俊行，則該呈俊行原為被告之妻之名義，由被告掌控即可，何需
          變更為他人名義、以增麻煩。另同案被告柯元喜於原審審理中亦陳稱：「
          ．．劉燄當時看我沒工作，要幫我忙，．．由潘碧雲出十萬元，我出二十
          多萬元於中壢開設宏一行，由劉燄負責與誼光甲○○接洽，我負責買水電
          零件．．」（見原審卷第一七四頁）「劉燄介紹認識甲○○。」「我負責
          東西組合，接洽事務均由劉燄、甲○○接洽」（見原審卷第一八一頁），
          顯見柯元喜設立宏一行時，亦有出資並自為負責人，難認呈俊行、宏一行
          均係虛設，而由被告甲○○為實際負責人。至被告上開所供「宏一行是我
          的．．．」，以及證人蕭富霖、柯國基、李春美之證言，證人陳金葉所證
          宏一行之發票均交由甲○○領取，與在呈俊行之帳冊內發現有宏一行開立
          未完之空白統一發票等情，亦僅能證明被告甲○○就呈俊行、宏一行二商
          號間負大部分主導營運之權，並予以協助之事實，仍難認呈俊行、宏一行
          均屬虛設，亦均不足以否定劉燄、柯元喜係呈俊行及宏一行負責人之事實
          ，自不能僅因被告甲○○就上開二商號有主導營運之權，以及協助宏一行
          ，遽認呈俊行、宏一行之負責人，非屬劉燄及柯元喜，被告甲○○即有使
          公務員登載不實之情形。更何況被告甲○○並非呈俊行、宏一行之納稅義
          務人，亦非依商業登記法規定之商業負責人，自難令其負稅捐稽徵法第四
          十一條或第四十七條之罪責。
    （八）被告於高雄市稅捐稽徵處製作談話筆錄時已供稱：「該二商號（呈俊行、
          宏一行）營業項目為何我不清楚，我們重點是在買到我們所需要的東西，
          取得發票，交付貨款。至於其是否為虛設行號，我並不清楚，我們確實有
          向其購買。」「呈俊行係中間介紹商，至於呈俊行如何向宏一行進貨，我
          就不清楚。」（見八十年度偵字第四０四五號偵查卷第五頁），均已供稱
          確有購買發票上所載之飲水機、開水主機、水處理設備、冰水機等物，本
          院復查無其他確切證據足資證明上開發票有何不實之處，另呈俊行、宏一
          行雖本身並無上開營業項目，但並非不得向他公司訂購後轉售予誼光公司
          ，（呈俊行、宏一行僅經營登記範圍以外之業務，不能遽認呈俊行、宏一
          行並無進貨之事實），是宏一行、呈俊行間是否有進貨之事實尚與誼光公
          司無關，均不得資為被告有利用宏一行、呈俊行之不實發票，作為誼光公
          司進貨憑証，以逃漏稅捐不利認定之依據。
    （九）誼光公司曾交付呈俊行五紙抬頭支票，而該五紙支票是否回流至誼光公司
          ，經稅捐處相關人員至高雄市銀行博愛分行查詢，並無該五紙支票之蹤跡
          ，無法自相關資料中知悉該五紙支票是否由呈俊行回流至誼光公司等情，
          亦據證人梁彥彬、蔡天貴於本院調查時結證明確（見本院八十九年三月三
        十一日筆錄）；再證人蔡天貴復結證稱：如有實際交易，則即令彼此公司
          互開發票，亦難謂有違法逃稅之情形（見本院八十九年四月十四日筆錄）
          ，既無法查知誼光公司與呈俊行間確未有實際交易，且曾將五紙支票回流
          至誼光公司，則即難謂被告有違法逃稅之事實。
    （十）綜上所述，被告與宏一行、呈俊行雖業務上之關係密切，然既非虛設之行
          號，有合法之交易流程及憑證，且宏一行、呈俊行設立後，宏一行於七十
          七年十一月、十二月之營業稅、呈俊行七十七年十一月至七十八年六月之
          營業稅均有依法申報，復據稅捐稽徵處承辦人員蔡天貴於本院前審時證述
          屬實，則宏一行於七十八年三月中旬因故未繳稅，遭稅捐處停止領用發票
          ，而致宏一行、呈俊行無法經營，負責人劉燄逃往國外並經通緝等事情發
          生，尚難遽認被告與劉燄等即有逃漏稅捐之犯意聯絡。況證人蔡天貴亦於
          本院前審結證除本案宏一行漏稅外，其查帳時並未發現誼光、誼正、呈俊
          、維懋等公司有逃漏稅捐情事等語在卷，足見被告所辯伊並未以不正當之
          方法逃漏稅捐云云，堪以採信。至宏一行負責人柯元喜以不正當方法逃漏
          稅捐經本院另判處罪刑確定，惟此乃柯元喜之個人行為（因未提起上訴而
          告確定），要難以此採為被告甲○○犯罪之證據。本院判決自不受柯元喜
          判決所均束。此外復查無其他積極證據足認被告有公訴人所指之犯行，也
          查無被告有違反刑法第二百十四條行使業務上登載不實文書罪或有何違反
          商業會計法第六十六條第一款之行為，要屬不能證明被告犯罪。原審不察
          ，遽予對被告論罪科刑，尚有未合。被告上訴意旨否認犯罪，指摘原判決
          此部分不當，為有理由，應予撤銷改判，而為無罪之諭知。再本院復多次
          傳訊證人陳金葉，惟均未到庭，致無法對其作更深、更廣之訊問，惟因本
          院心證已成，爰不再傳訊證人陳金葉到庭，併予敘明。
據上論結，應依刑事訴訟法第三百六十九條第一項前段、第三百六十四條、第三百零
一條第一項、判決如主文。
本案經檢察官張其主到庭執行職務。
中    華    民    國     八十九     年       八       月     十六   日
                              臺灣高等法院高雄分院刑事第五庭
                                  審判長法官  吳水木
                        法官  洪慶鐘
                                        法官  陳朱貴
右正本證明與原本無異。
檢察官如不服本判決，應於判決送達後十日內向本院提出上訴狀，其未述理由者並
應於提出上訴狀後十日內向本院補提理由書（應附繕本)。
                                      書記官  呂素珍
中    華    民    國     八十九     年       八       月     十八   日
                                                                 Ｊ


司法院資訊處製作；財團法人民間司法改革基金會備份。
